臺灣雲林地方法院刑事判決　　　　　　　　　　　　 九十二年度訴字第四七七號
　　公　訴　人　臺灣雲林地方法院檢察署檢察官
　　被　　　告　丁○○
　　選任辯護人　鍾竹簧律師
右列被告因偽造文書等案件，經檢察官提起公訴（九十二年度偵字第三七八號），本
院判決如左：
    主  文
丁○○無罪。
    理  由
一、公訴要旨：
    被告丁○○之父張炳東、母乙○○於民國五十一年間，共同出資購買雲林縣斗六
    市○○段社口小段一０一之三三及一０一之三五八地號土地二筆，分屬乙○○、
    戊○○、丙○○與被告四人共有，應有部分各四分之一，因法令限制農地移轉為
    共有，故暫先信託登記為被告所有，迨將來法令開放時，再由被告將前開土地四
    分之三，分別移轉登記予乙○○、戊○○、丙○○等人。嗣張炳東過世後，被告
    於八十一年間於其台北住所簽立「覺書」（下簡稱小覺書）一份，書寫：「立覺
    書人：丁○○，所登記名義之斗六市○○段社口小段一０一之三三號及一０一之
    三五八號，該土地確係先父張炳東及母親乙○○所建置之產業，並非本人之私有
    物。此土地應屬母親乙○○及三兄弟丁○○、戊○○、丙○○等四人各持肆分之
    壹持分。若要處理該土地決定權，必由各持分人共同處置同意後，才得變賣處理
    。立覺書人不得私自處理聲明。」等字體後，將小覺書影印三份，並在原本及影
    本三份上各親筆書寫「立覺書人：丁○○」等字體及蓋上「丁○○」印文，再將
    小覺書正本三份交與乙○○，由乙○○將其中二份轉交丙○○、戊○○收執，原
    本則由被告自己保管。至九十年間，乙○○、丙○○訴請被告移轉土地所有權，
    被告竟於九十一年間某日變造小覺書，將小覺書原本影印，並切割去除該覺書影
    本之「立覺書人：丁○○」字體及「丁○○」印文部分，將所餘影本字體黏貼於
    大同股份有限公司之信紙上後，復在該等字體後方書寫「另母親承諾她持分同意
    交由立覺書人將來處理後可彌補新莊住屋父親遺產渡讓給丙○○之權益受損，以
    上恐口無憑特此聲明，原稿交由母親保管以視公正。住址：台北市○○區○○街
    一二四巷十弄四號三樓。立覺書人：丁○○。身分證字號：Ｚ00000000
    0。中華民國八十六年八月十三日」等字體，完成後再重新加以影印，並偽造林
    丹印章、蓋用於變造之新「覺書」（下簡稱大覺書）正本上，共計偽造「林丹」
    印文三枚，以此方式變造覺書正本，並持以向法院行使，致生損害於乙○○、戊○○、丙○○，因認被告涉犯刑法第二百十七條第一項偽造印章及署押罪、同法
    第二百十六條、第二百十條行使變造私文書罪嫌。
二、檢察官提出之證據：
    檢察官指被告涉嫌觸犯刑法第二百十七條第一項偽造印章及署押罪、同法第二百
    十六條、第二百十條行使變造私文書罪，舉出以下證據：證人乙○○、丙○○
    ，證明被告與告訴人之土地糾紛及變造覺書過程；證人李合棠在檢察官前之證
    述，證明被告於九十年四月二十二日並未簽立任何覺書；上開土地登記謄本、
    被告親筆書寫之九十年五月「切結書」影本及前開大、小覺書影本。
三、被告辯解及其辯護人之辯護意旨略以：
    其父張炳東於八十年間過世時，張炳東所有位於新莊市之土地與房子由丙○○單
    獨繼承，告訴人乙○○為彌補其損失，於八十六年八月十三日被告在台北市以大
    同公司用紙簽立大覺書時，告訴人即同意將其可得部分交由被告處理，大覺書原
    稿交給告訴人，另拷貝二份，蓋上印章讓告訴人帶回去交給丙○○、戊○○。嗣
    因丙○○欲以上開土地增借二百萬元，要求伊將土地權狀交予他借款，並於九十
    年四月二十二日以大覺書節錄為小覺書讓伊簽名，說是銀行送件用，故大、小覺
    書均屬真正。此外，告訴人所提小覺書紙張較新，字跡清晰，行間線條清楚、連
    續；被告所提覺書則相反，且被告所提出之「覺書」較大，告訴人所提「覺書」
    較小，可知小覺書係將被告所提之大覺書裁切後再製作，根本無所謂剪貼偽造之
    情事等語。
四、本院之判斷：
  （一）按犯罪事實應依證據認定之，無證據不得推定其犯罪事實，不能證明被告犯
        罪者，應諭知無罪之判決，刑事訴訟法第一百五十四條、第三百零一條第一
        項分別定有明文。又刑事訴訟法第一百六十一條第一項規定：檢察官就被告
        犯罪事實，應負舉證責任，並指出證明之方法。因此，檢察官對於起訴之犯
        罪事實，應負提出證據及說服之實質舉證責任。倘其所提出之證據，不足為
        被告有罪之積極證明，或其指出證明之方法，無從說服法院以形成被告有罪
        之心證，基於無罪推定之原則，自應為被告無罪判決之諭知，最高法院九十
        二年台上字第一二八號判例可資參照。
  （二）證人即告訴人乙○○與告訴代理人丙○○雖均具結證稱：小覺書係被告於八
        十一年間所簽立，大覺書則為被告於九十一年間臨訟，切割小覺書後影印變
        造而成。觀諸被告及告訴人所提出之大、小覺書正本：將小覺書與大覺書
        之前半部重疊比對，二覺書上之各別字跡均能疊和，告訴人、告訴代理人及
        被告亦均陳稱：大、小覺書均是自同一原本影印而成後簽名或蓋章，故大、
        小覺書應係出於同一原本無誤。大覺書正本紙面泛黃，字體及線條均有碳
        粉掉落之情形，較為模糊，反之小覺書正本紙面潔白，字體及線條均較清楚
        、連續，顯見大覺書之製作時間較為久遠，應在小覺書之前。大覺書為大
        同公司制式用箋，為直式格式信箋。將小覺書放大並可完全嵌合大同股份有
        限公司字樣之空白格式信紙上，技術上甚為困難；反之，將大覺書影印後加
        以切割，並將不甚明晰之格線繪製清楚，再行影印，則是相當容易之事。
        小覺書的格線為粗黑實線；大覺書的格線則較細，且顯得不清晰。小覺書
        的粗黑格線，不可能影印後變成如大覺書較細小且不清晰之格線，反之，大
        覺書的格線，影印後可以用繪製加工之方式，使之成為小覺書的格線，而再
        予影印便告完成。再觀之大覺書的標題「覺書」，係在格線之內；小覺書標
        題「覺書」則在標線以外，且上方橫格線超出右邊直格線以外，亦足以佐證
        小覺書之格線是重新加工繪製而成。小覺書第八行文字「後才得  賣  理
        ，立覺書人不得私自處理聲明。」中「得」、「  」、「  」、「書」、「
        私」等字皆未突出左側行線，反之大覺書上開文字則均突出左側行線。綜合
        上述各點判斷，小覺書應係大覺書切割並略微縮小影印，再加工繪製格線，
        然後影印所製成。告訴人及告訴代理人所述被告切割小覺書製成大覺書與事
        實不符，告訴人乙○○、證人丙○○雖具結作證，但仍不失其為告訴人之身
        分，其指述既有使被告受刑事處分之意欲，可信度較低之況，復與事實不符
        ，自不足採信。
  （三）告訴代理人丙○○雖於審判中證稱：被告於民事庭時稱小覺書係伊自大覺書
        切割偽造，至偵查中才承認小覺書亦為被告自己簽名等語。惟審究大、小覺
        書內容，大覺書增列告訴人承諾將其土地持分交由被告處理，彌補被告因父
        親遺產讓與丙○○所受之損失，而後製作之小覺書則無此部分，顯較不利於
        被告。如前所述，大覺書既製作在先，被告如係圖利自己而偽造大覺書，自
        無嗣後再製作不利於己之小覺書之理，被告於民事庭否認小覺書之真正，應
        係擔心後製作之小覺書推翻先製作較有利之大覺書效力，為維護自己權益，
        始為此舉，尚難依此遽認大覺書係被告變造而成。至證人李合棠證述：伊於
        九十年四月二十二日當天，在被告家中並未看到大同字樣之覺書或覺書之節
        本，僅能證明當天未簽立小覺書，與本件待證事實大覺書是否為變造無涉，
        不足為被告不利之認定。
五、綜上所述，公訴人所提出之證據，或其指出證明之方法，未能使本院心證達到毫
    無懷疑被告確實有犯罪之程度，揆諸前揭法條及判例意旨，自應為被告無罪判決
    之諭知。
六、被告於審判中聲請傳喚證人戊○○，惟戊○○與被告係二親等之旁系血親，依刑
    事訴訟法第一百八十條第一項第一款得拒絕證言，戊○○於審判期日前表示不願
    出庭作證，有公務電話紀錄一紙為證，且本院已為被告有利之認定，自無庸再行
    傳喚，併此敘明。
七、適用法律依據：
    依刑事訴訟法第三百零一條第一項前段，作成本判決。
本案經檢察官甲○○到庭執行職務。
中      華      民      國      九十三      年      二    月    二十四  日
                                        臺灣雲林地方法院刑事第一庭
                                          審判長法  官  康  樹  正
                                                法  官  許  佩  如
                                                法  官  楊  欣  怡
右正本證明與原本無異。
如不服本判決，應於判決送達後十日內向本院提出上訴狀( 應附繕本 )。
                                                書記官  洪  秀  虹
中      華      民      國      九十三      年      二    月    二十四  日
